【裁判字號】    98,訴,49
【裁判日期】    990108
【裁判案由】    第三人異議之訴
【裁判全文】
臺灣臺東地方法院民事判決                98年度訴字第49號
原        告  黃金海岸礦業有限公司
兼法定代理人  甲○○
被        告  丁○○
訴  訟代理人  李百峰律師
上列當事人間請求第三人異議之訴事件，本院於民國98年12月23
日言詞辯論終結，判決如下：
    主    文
臺灣臺東地方法院九十八年度司執字第四○二一號強制執行，就
原告甲○○所有之小松牌ＰＣ四○○ＬＣ—五型（車體號碼：二
○七八九號、引擎號碼：五一一三九號）、小松牌挖土機二○○
—五型（車體號碼：六二三九○號）二台怪手、標準斗仔一個、
ＰＣ四○○—五型使用之石頭斗仔一個、原告黃金海岸礦業有限
公司所有破碎機一台之查封程序予以撤銷。
訴訟費用新臺幣貳萬陸仟貳佰伍拾伍元由被告負擔。
    事 實 及 理 由
一、原告主張：本院98年度司執字第4021號清償票款強制執行事
    件，以訴外人戊○○為債務人，所查封之小松牌PC400LC- 5
    型（車體號碼：20789號、引擎號碼：51139號。下稱小松牌
    400型怪手）、小松牌挖土機200-5 型（車體號碼：62390號
    。下稱小松牌200型怪手）等二台怪手、標準斗仔一個、PC4
    00-5型使用之石頭斗仔一個為原告甲○○所有；破碎機一台
    為原告黃金海岸礦業有限公司所有（下稱系爭採礦器具）。
    系爭採礦器具為原告與戊○○（綽號詹瞻）合作共同開採礦
    業而購入。小松牌400型怪手及標準斗仔一個於民國97年4月
    29 日向訴外人丙○○以新臺幣（下同）170萬元買受，由原
    告甲○○開立3 張面額各為56萬元、56萬元及58萬元合計共
    170萬元之支票給付價款。小松牌200型怪手於96年12月間向
    訴外人乙○○以83萬元買受，由原告甲○○交付現金20萬元
    及開立3 張面額各為30萬元、15萬元及18萬元之支票總計數
    額為83萬元給付價款。PC400-5 型使用之石頭斗仔一個於97
    年5月5日向訴外人黃金保以10萬元買受，由原告甲○○開立
    1 張面額10萬元之支票給付價款。破碎機一台為原告黃金海
    岸礦業有限公司（下稱黃金海岸公司）於97年7 月31日向訴
    外人鴻盛重機械有限公司（下稱鴻盛公司）以217,875 元買
    受，並以同面額支票乙張給付價款。戊○○為開礦現場之負
    責人，故系爭採礦器具係由戊○○保管及使用，所開採之礦
    石則由原告黃金海岸公司負責銷售販賣。系爭採礦器具並非
    戊○○所有，爰依強制執行法第15條提起第三人異議之訴等
    語，並聲明：如主文所示。
二、被告則以：系爭採礦器具為戊○○於90年間所有並占有中，
    於本院查封時，仍為其占有，故系爭採礦器具之物權並未移
    轉。其次，小松牌400 型怪手依原證一之讓渡書及原證二之
    買賣合約書記載買受人為「大寬有限公司」，並非原告甲○○，則原告甲○○有無當事人適格並非無疑。此外，怪手雖
    無登記或公示制度，但商界一向視進口報單為該等機械設備
    之身分證明，而隨同移轉占有，俾證產權之歸屬。原告既主
    張購買怪手，卻無進口報單，已非合理。又上開原證二買賣
    合約書內有「讓渡書印花稅由乙方負責」之記載，顯示該合
    約書應係向稅捐稽徵機關或其他主管機關申報之用，然卻無
    印花稅票之黏貼，出賣人即證人丙○○亦證述未申報交易所
    得稅等語，即知渠等交易與通常買賣情形不同，故原告甲○○與丙○○之買賣關係非真。再者，原告提出之所有支票影
    本亦不足以證明該等支票業經兌現。又原證三、原證四及原
    證八所示之支票之簽收人均非出賣人。或上開支票有受款人
    之記載，卻未劃平行線或禁止背書轉讓，將使任何執票人均
    可提示兌現，無異對支票受款人資格未作限制，致使該等受
    款人之記載形同具文，發票人更無從主張票據上之抗辯，與
    商界使用支票作為付款工具之習慣，顯相違背。另原告甲○○主張向乙○○購買小松牌200 型怪手，並以支票支付價金
    ，然該支票竟由戊○○代收，並由其或訴外人戴文萍提示兌
    現，已見付款過程有悖常理，復觀之原告於98年9 月29日庭
    呈之支票影本，背面應屬轉讓背書之「乙○○」簽名三字，
    顯與原告提出之「挖土機買賣讓渡契約書」上乙○○之簽名
    不同，足見該等支票之轉讓背書顯非出自乙○○本人所為。
    另原證九鴻盛公司開立之三聯式統一發票，倘若出賣人鴻盛
    重機械有限公司並未向該管稅捐稽徵機關為銷項稅額之申報
    ，或上載之買受人原告黃金海岸公司未向稅捐稽徵機關為進
    項稅額之申報，亦難遽認該統一發票之內容為真。縱已申報
    進項稅額及銷項稅額，亦無非稅捐稽徵機關核定營業稅額之
    作用。且原證十鴻盛公司之簽收單，亦不足以證明原告黃金
    海岸公司交付價款或所開立支票兌現之事實，則渠等之交易
    即非實際存在。末以戊○○與原告有合作關係，卻未以書面
    契約明訂出資種類、數額或盈虧分派等，已與常理相違。再
    者，戊○○到庭證述未支薪等情，卻與其97年度財產清單中
    有原告黃金海岸公司支付之42萬元薪資所得不一致，查戊○○為原告黃金海岸公司之股東，與原告訴訟之勝敗有利害關
    係，故戊○○證詞有偏袒原告之情，是其證述不值採信云云
    。並聲明：原告之訴駁回。
三、本院得心證之理由：
(一)按第三人就執行標的物有足以排除強制執行之權利者，得於強
  制執行程序終結前，向執行法院對債權人提起異議之訴。如債
  務人亦否認其權利時，並得以債務人為被告；強制執行法第15
  條定有明文。查被告以臺灣花蓮地方法院94 年度票字第785號
  民事裁定為執行名義，向本院聲請強制執行，受理案號為98年
  度司執字第4021號。系爭採礦器具刻由本院查封，且暫予停止
  進行等情，經本院依職權調取上開強制執行事件卷宗（見上開
  卷宗第4頁、第19頁、第104頁、第127頁 ），核閱無訛，堪信
  本件強制執行程序尚未終結。揆諸上開規定，原告提起債務人
  異議之訴應屬合法。
(二)原告甲○○主張小松牌400 型怪手及標準斗仔一個為其所有乙
  節，業經提出出賣人丙○○之讓渡書、買賣合約書及以甲○○
  為發票人、面額各為56萬元、56萬元及58萬元合計共170 萬元
  之支票3張（支票號碼分別為：HLA0000000、HLA0000000、HLA
  0000000）、兌現證明為證（見本院卷第6頁至第8頁、第119頁
  至第120頁）。核予證人丙○○到庭證述，約於97年間以170萬
  元出賣小松牌400 型怪手予大寬行的林先生即在場的甲○○；
  價金係以開票方式給付完畢等語相符。上開讓渡書上固然記載
  讓渡予大寬有限公司，然解釋意思表示，應探求當事人之真意
  ，不得拘泥於所用詞句，此觀民法第98條規定至為灼然。觀之
  被告詢問證人丙○○究竟出賣標的物予何人，證人丙○○證述
  係出賣予原告甲○○等語明確，堪信買受人應為原告甲○○屬
  實。被告雖謂上開買賣合約書上無印花稅票云云，惟印花稅票
  係財政部依據印花稅法規定而發行，此係行政範疇之稅捐稽徵
  方式之一，縱使締約當事人違反規定未予黏貼，亦屬印花稅法
  第23條罰鍰之處罰，無礙私法契約關係之真正。其次，被告以
  系爭採礦器為戊○○所有並占有中，至本院查封時仍繼續占有
  ，而認系爭採礦器具之物權並未移轉云云。惟證人戊○○到庭
  證述，其並無怪手，系爭採礦器具乃因其無採礦之資金，遂由
  原告甲○○出資買入機具等語。觀之證人戊○○雖與原告甲○○有採礦之合作關係，惟非合夥關係，故其財產各立，且證人
  戊○○願意具結，自無甘冒刑事偽證罪責之危險虛偽陳述，再
  者，其證言亦與證人丙○○證詞無違，從而，戊○○之證詞堪
  以採信，準此，戊○○自始即未所有系爭採礦器具，自無物權
  有無移轉問題至明。又被告提出由東品行資源開發股份有限公
  司（下稱東品行）出具以小松牌四一○、二○○怪手各一部作
  為抵押貨款擔保為內容，並由詹瞻（即戊○○）為執行兼連帶
  保證人之切結書乙紙，作為戊○○所有之證明。惟稱普通抵押
  權者，乃債權人對於債務人或第三人不移轉占有而供其債權擔
  保之不動產，得就該不動產賣得價金優先受償之權之謂也，此
  見民法第860 條規定亦明。職是，普通抵押權之標的為不動產
  ，且不以債務人所有為限。從而，小松牌400 型怪手並非不動
  產，縱然被告係擔保債權之意思，惟亦非以債務人所有之財產
  始可作為擔保物品，況上開切結書內係記載「小松牌四一○」
  ，亦與本件爭執標的小松牌400 型怪手不同。此外，上開切結
  書記載之債務人為東品行，亦非戊○○。另被告以商界有以進
  口報單作為怪手之身分證明，而原告甲○○未持有PC400LC- 5
  之進口報單抗辯乙節，查怪手係屬動產，依民法第761 條規定
  ，動產物權係以交付為所有權生效要件，並無以文件之交付作
  為物權變動之限制。觀之證人湯曜勵任職於承宏機械行，以買
  賣挖土機與修理為業，其到庭證述進口報單不一定與機械隨同
  移轉，附進口報單係向租賃公司申請貸款較為便利等語亦足證
  之。綜上各情，被告前揭置辯均屬無據，要難採信。職是，原
  告甲○○主張小松牌400 型怪手及標準斗仔一個為其所有，堪
  認可採。
(二)原告甲○○主張小松牌200 型怪手為其所有乙節，業據提出乙○○為出賣人之挖土機買賣讓渡契約書、訂金收取單、及以甲○○為發票人、面額各為30萬元、18萬元及15 萬元之支票3張
  （支票號碼分別為：HLA0000000、HLA0000000、HLA0000000）
  、詹瞻簽收現金10萬元及支票單及支票兌現證明為證（見本院
  卷第10頁至第13頁、第121頁至第123頁）。證人乙○○到庭證
  述，約於96 年間出賣小松牌200型怪手及附帶石頭斗仔一個予
  原告甲○○，買賣價金為83萬元，已如數清償等語。證人乙○○雖就付款方式究竟收到幾張支票及支票面額為何不記憶，惟
  就出賣總價則與原告甲○○陳述一致，衡以渠等買賣時間為96
  年間，距本件於98年6月1 日起訴約莫2年，原告甲○○既非一
  次付清，且支付方式有現金亦有交付支票等方式，且金額並非
  整數，又證人乙○○為怪手司機，亦非以專營怪手買賣，則證
  人乙○○就交付方式記憶不清應與常情無悖。復以證人乙○○
  除可交代所出賣怪手型號外，並就該台怪手轉盤螺絲損害知之
  甚明，且就其購入之來源、時間等交代綦詳，堪信證人乙○○
  證詞可採。觀諸證人乙○○為出賣人，其所關注者應為債務人
  是否給付完足，故渠等交付價金方式雖與契約約定有所不同，
  然不影響證人乙○○確實收到價金事實。另證人乙○○證述原
  告開立票據予詹瞻，再由詹瞻交付現金之，從而，原告開立之
  支票背書人縱非證人乙○○，亦無礙於證人乙○○已收到價金
  事實。查買賣付款方式多端，重點應為出賣人是否收取價金，
  縱使出賣人未受清償，買受人即應負債務不履行之責，此與物
  權變動無關，換言之，動產物權如經雙方合意且有交付事實，
  所有權即已轉讓，不因債務是否不履行而影響所有權變動之事
  實。從而，小松牌200 型怪手在礦場中被查封，即證原告有使
  用之事實，則小松牌200 型怪手自已完成交付無疑，原告甲○○即已取得所有權堪信可採。被告徒以票據兌現方式抗辯原告
  甲○○未取得所有權云云，即無所據。
(三)原告甲○○主張PC400-5 型使用之石頭斗仔為其所有部分，業
  據其提出以甲○○為發票人，面額10萬元之支票（支票號碼：
  HLA0000000）乙紙影本及支票兌現證明為證（見本院卷第9 頁
  、第129頁 ），觀之支票兌現證明有黃金保之印文，堪信黃金
  保已兌現取得現金，故原告上開主張堪已採信。
(四)原告黃金海岸公司之負責人為原告甲○○，原告黃金海岸公司
  主張破碎機為其所有乙節，業據其提出花蓮縣政府營利事業登
  記證、統一發票、簽收單、黃金海岸進項憑證明細表及營業人
  銷售額與稅額申報書為證（見本院卷第17頁、第14頁至第15頁
  、第163頁至第165頁）。觀之鴻盛公司之統一發票專用章所示
  之統一編號為00000000、銷售額及營業稅分別為207,500 元及
  10,375元，核予黃金海岸進項憑證明細表上第一欄銷售方統編
  、進項金額及進項稅額相符。另原告黃金海岸公司97年9 月至
  10月之營業人銷售額與稅額申報書上紀錄之得扣繳進項稅額亦
  與黃金海岸進項憑證明細表上紀錄一致。觀之營業人銷售額與
  稅額申報書為營業所得稅之依據，應稅營業人自應依法如實申
  報，如有虛假，則有刑罰責任，在此刑罰責任擔保下，原告黃
  金海岸公司提出之營業人銷售額與稅額申報書自有其可信度。
  從而，被告空言原告黃金海岸公司或鴻盛公司未向稅捐機關申
  報而否認統一發票之真正，卻未舉證以實其說，況被告明知此
  部分屬行政稅賦事項，卻逕以為由置辯，委難採信。職是，原
  告黃金海岸公司向鴻盛公司買受破碎機等情應認可信。
(五)另被告抗辯支票未劃平行線或禁止背書轉讓，與商界使用支票
  作為付款工具之習慣，顯相違背云云。按票據關係與基礎原因
  關係分屬二事，各有其適用之法律依據，發票人應如何行使或
  保障其票據上權利為其自由，縱有不利於己之情，亦由其個人
  負責，不應兩相混淆，被告上開置辯顯無足採。綜上，原告甲○○主張小松牌400型怪手、小松牌200型怪手等二台怪手、標
  準斗仔一個、PC400-5 型使用之石頭斗仔一個為其所有；原告
  黃金海岸公司主張破碎機一台為其所有堪信屬實。
四、本件事證已臻明確，兩造其餘之攻擊防禦方法及舉證，核與
    判決無影響，爰不一一論述，併此敘明。
五、本件訴訟費用26,255元（計算式：500元＋500元＋25,255元
    ＝26,255元），由敗訴之被告負擔。
六、據上論結，原告之訴為有理由，爰依民事訴訟法第78條，判
    決如主文。
中    華    民    國    99    年     1    月     8    日
                  民事庭  審判長法  官  李芳南
                                法  官  陳谷鴻
                                法  官  傅曉瑄
以上正本係照原本作成。
如對本判決上訴，須於判決送達後20日內向本院提出上訴狀。
中    華    民    國    99    年     1    月    11    日
                                書記官  蘇美琴


司法院資訊處製作；財團法人民間司法改革基金會備份。
